【裁判字號】    94,訴,1319
【裁判日期】    950316
【裁判案由】    交還土地
【裁判全文】
臺灣高雄地方法院民事判決              94年度訴字第1319號
原      告  甲○○
特別代理人  丙○○
                      9455.
訴訟代理人  金輔政律師
被      告  乙○○
當事人間請求交還土地事件，本院於民國95年3 月2 日言詞辯論
終結，判決如下：
    主      文
被告應將坐落高雄縣湖內鄉○○段七八九號土地上如附圖所示Ａ
部分，面積一百三十九點七四平方公尺之地上物拆除，並將土地
騰空返還原告。
訴訟費用由被告負擔。
本判決於原告以新台幣壹佰肆拾萬元為被告供擔保後，得予假執
行。但被告如以新台幣肆佰壹拾玖萬貳仟貳佰元為原告預供擔保
，得免為假執行。
    事實及理由
一、原告主張：坐落高雄縣湖內鄉○○段789 地號土地（下稱系
    爭土地）為原告所有，被告於民國82年間競選湖內鄉鄉長時
    ，未經原告同意，擅自在系爭土地如附圖所示Ａ部分面積13
    9.74平方公尺土地上搭建未辦保存登記之鐵皮屋（下稱系爭
    建物），並無合法正當之權源，爰依民法第767 條規定，請
    求被告拆除系爭建物，並將如附圖所示Ａ部分之土地返還予
    原告。聲明求為判決：（一）被告應將系爭土地上如附圖所
    示Ａ部分面積139.74平方公尺之系爭建物拆除，並將土地騰
    空返還原告。（二）訴訟費用由被告負擔。（三）原告願供
    擔保請准宣告假執行。
二、被告則以：系爭土地與同段785 地號土地均為蘇氏宗族祖產
    ，在日據時代，竟被第7 代宗親蘇勞持向當時的信用組合質
    押借款，逾期無法償還債款致遭拍賣，幸獲當時擔任信用組
    合理事主席即原告之父蘇丙辰標得系爭土地及同段第785 地
    號土地，並登記在原告名下。嗣於蘇家大公解散前，即共同
    決議捐出9 分農地，作為抵償蘇丙辰購買系爭土地及同段第
    785 地號土地之價款，雖未辦妥上開2 筆土地所有權移轉登
    記，惟上開土地所有權仍應歸5 房蘇氏宗親所有，故其賦稅
    亦由5 房宗親分攤繳納至84年止。另於68年6 月間，原告交
    代其弟蘇友荒至訴外人蘇承宇住處，轉達原告願將系爭土地
    及同段785 地號土地交還蘇氏5 房宗親，並囑咐籌措新台幣
    （下同）3,500,000 元作為辦理過戶登記之手續費用，惟因
    各房子孫一時無法籌得如此龐大金額，致迄今辦妥所有權移
    轉登記；蘇友荒復於81年9 月29日下午3 時許，要求蘇氏各
    房宗親儘速擬妥系爭土地及同段785 地號土地之處理辦法，
    乃於同年10月11日召開各房宗親會議，討論各房意見，並作
    成具體決定，由原告將上開2 筆土地返還與蘇氏宗親，惟因
    被告及其他宗親於82年要求辦理移轉登記時，蘇友荒竟拒絕
    履行宗親會議之決定，致迄今無法辦妥上開2 筆土地之所有
    權移轉登記，是原告之請求有違上開宗親會議之決定，顯無
    理由等語，資為抗辯。答辯聲明求為判決：（一）原告之訴
    及假執行之聲請均駁回。（二）訴訟費用由原告負擔。（三
    ）如受不利判決，願供擔保請准宣告免為假執行。
三、原告主張系爭土地登記為其所有，被告未經其同意，在系爭
    土地如附圖所示Ａ部分面積139.74平方公尺上搭建系爭建物
    使用等情，為被告所不爭執，並有土地登記謄本在卷可按，
    且經本院會同地政人員至現場勘驗屬實，製有勘驗筆錄及複
    丈成果圖附卷可稽，自堪信為真實。惟被告以前詞置辯，則
    本件所應審究之爭點為：（一）原告是否為系爭土地之所有
    權人？（二）被告占有系爭土地如附圖所示Ａ部分，搭建系
    爭建物，是否有合法權源？茲論述如下：
（一）按不動產物權，依法律行為而取得設定、喪失、及變更者
      ，非經登記，不生效力，民法第758 條定有明文。經查，
      目前系爭土地依登記謄本所載，係登記為為原告所有乙節
      ，有系爭土地登記謄本在卷可按，揆諸前揭說明，原告為
      系爭土地之所有權人，應堪認定。至被告辯稱：蘇家大公
      解散前，即共同決議捐出9 分農地，作為抵償蘇丙辰購買
      系爭土地及同段第785 地號土地之價款，雖然未辦妥上開
      2 筆土地所有權移轉登記，惟上開土地所有權仍歸5 房蘇
      氏宗親所有云云，為原告所否認，且果如被告所述，則何
      以其未能明確指出該9 分農地之地號、位置暨提出已辦妥
      上開9 分農地所有權移轉登記等之證明文件，核與常情有
      違。又被告雖另辯稱：宗親會議已決定原告應將系爭土地
      返還與蘇氏宗親，原告之請求有違宗親會議之決定云云，
      並提出座談會記錄、修改意見及各房代表會議傾向意見各
      1 份為證，惟「座談會記錄」記載：「一、日期：民國八
      十一年九月二十九日下午三時。……三、主旨：為研究九
      三七（前庭）、九四二（後庭）處理建議事項。」，「修
      改意見」記載：「一、成立法人蘇爵子孫管理委員會。…
      …出售土地以外之土地（含前後庭）產權由地主甲○○樂
      捐本委員會。……註：先『法規』後再檢討可辦性！」，
      依上開文件觀之，其內容僅能證明蘇氏宗族各房欲成立祭
      祀公業管理委員會及由原告將系爭土地捐給管理委員會之
      建議意見，縱原告先前確有表達將系爭土地捐給管理委員
      會之意願，亦難認雙方已有移轉系爭土地所有權之合意，
      上開座談會紀錄及修改意見對原告自無任何拘束力，何況
      上開座談會內容與被告個人無關；另被告亦自承「各房代
      表會議傾向意見」係其在座談會議之後自行擬定乙節（見
      本院94年9 月27日準備程序筆錄），是其內容並未經原告
      之同意，自亦無法拘束原告。此外，被告復未能舉證證明
      原告非系爭土地之所有權人及其有何占有系爭土地之合法
      權源，故其前開所辯，顯不足採。
（二）綜上，系爭土地為原告所有，被告占用系爭土地如附圖所
      示Ａ部分面積139.74平方公尺土地，擅自在其上搭建系爭
      建物，並無合法正當之權源。
四、按所有人對於無權占有或侵奪其所有物者，得請求返還之。
    對於妨害其所有權者，得請求除去之。民法第767 條定有明
    文。被告無權占有原告所有系爭土地如附圖所示Ａ部分面積
    139.74平方公尺土地，擅自在其上搭建系爭建物，從而，原
    告依民法第767 條規定，請求被告將系爭土地如附圖所示Ａ
    部分面積139.74平方公尺部分土地上之系爭建物拆除，並騰
    空返還土地，洵屬有據，應予准許。
五、兩造各陳明願供擔保，請准宣告假執行或免為假執行，核無
    不合，爰分別酌定相當擔保金額准許之。
六、被告雖聲請傳喚證人甲○○、蘇昇、蘇承宇、蘇宗傑、蘇宗
    厚、蘇昭宗、蘇寬文、蘇宗智、蘇丁進、蘇金元、蘇金宇等
    人，以證明確有由蘇氏宗親捐出9 分農地、原告之父蘇丙辰
    從未繳納稅賦及召開宗親會議等事實，惟本案事證已臻明確
    ，上開事實於本件判決結果不生影響，無傳喚證人之必要，
    故不予傳訊，附此敘明。
七、結論：原告之訴為有理由，依民事訴訟法第78條、第390 條
    第2 項、第392 第2 項，判決如主文。
中    華    民    國    95    年    3     月    16    日
                  民事第二庭 審判長 法  官  鄭月霞
                                    法  官  伍逸康
                                    法  官  邱泰錄
上為正本係照原本作成。
如不服本判決，應於送達後20日內，向本院提出上訴狀並表明上
訴理由，如於本判決宣示後送達前提起上訴者，應於判決送達後
10日內補提上訴理由書（須附繕本）。
中    華    民    國    95    年    3     月    17    日
                                    書記官  鄭翠蘭


司法院資訊處製作；財團法人民間司法改革基金會備份。
